---
title: "Influencia de la topológia y topográfia sobre la diversidad de plantas en los Valles profundos del río de Moldavia"
date: last-modified
title-block-banner: "#99d8c9" 
author: "Josué Mendoza Hewitt, Santrich Jimenez, Juan Porto Herrera & Jhonatan Diaz Camargo"
format: 
  html:
    toc: true                 # Barra de menú
    toc-title: Menú flotante  # Nombre de la barra de menú flotante
    code-tools: false         # Códigos descargables (activar con true)
    code-fold: true
    css: "stile-justify.css"  # Justificación del texto
editor: visual
bibliography: biblio.bibtex    
lang: "ES-es"
csl: apa.csl
---

## **Introducción**

Las técnicas multivariadas han sido ampliamente utilizadas en la biología y ecología, permitiendo la caracterización o clasificación de las comunidades biológicas considerando la variación en la estructura comunitaria entre las unidades de muestreo, a la vez que se puede evaluar la influencia de gradientes ambientales sobre esta variación. Esto es posible gracias a que estos análisis permiten dilucidar patrones que brindan información sobre la relación de múltiples elementos inherentes a estos sistemas naturales, facilitando la interpretación de generalidades y especificidades de estas relaciones [@Borcard2011NumericalEW; @book ; @Javier]. Además, la aplicación de estas técnicas multivariadas por medio de algoritmos computacionales han facilitado que estos se vuelvan cada vez más sofisticados en sus calculos, permitiendo que existan métodos cada vez más eficaces según las bases de datos y objetivos de estudio [@AYOUBHANNAA201348; @LI2022104806].

Por esta razón, para el presente trabajo de caso se dispone de una base de datos de acceso público para la aplicación de estas técnicas multivariadas, la cual consiste en un estudio de la vegetación en valles profundos del río de Moldavia en República Checa, donde se tomaron valores de cobertura de cada especie de planta en las unidades de muestreo o parcelas, a la vez que se midieron variables topográficas, topológicas y medidas indirectas de los niveles de nutrientes, continentalidad, humedad, temperatura y reactividad en las parcelas [@ellenberg1974; @ellenberg1979]. Este estudio se realizó con el objetivo de probar las predicciones del “fenómeno fluvial” por métodos cuantitativos, el cual mencionaba una serie de observaciones sobre los patrones de vegetación en estos ecosistemas [@blazkova1964; @turk1994], entre ellos, se destaca la observación de que la distribución y riqueza de la vegetación no es aleatoria. Al ser los patrones de vegetación dependientes del ambiente es posible que estas puedan presentar una influencia similar entre dos o más ecosistemas independientes, tal cual como @article encontró en los valles del Río de Moldavia y el Río de Dyje.

Las técnicas multivariadas aplicadas en este caso permitieron revelar información importante para el entendimiento de la interacción ambiente-vegetación en el macizo de bohemia, por lo que es un indispensable entender los fundamentos de estos métodos de manera practica y teórica, para comprender su plausibilidad ante otros casos de estudio.

## Contextualización de base de datos

### **Variables biológicas**

Las variables biológicas consisten en las abundancias estimadas para cada especie en cada una de las parcelas, estas abundancias se habrían estimado utilizando la escala ordinal de Braun-Blanquette con 9 grados, y transformándolo en escala porcentual.

### **Variables ambientales**

**PLOT y TRANSECT:** La variable “plot” sería la parcela correspondiente al muestreo y “TRANSECT” sería al transecto al que pertenece la parcela muestreada.

### **Variables de topografía**

**ELEVATION:** Datos de elevación sobre el nivel del mar.

**SLOPE:** Datos del grado de inclinación de las parcelas representado en porcentajes, por lo tanto un angulo de 0° de inclinación es 0% y uno de 90° es 100%.

**ASPSW y ASPSSW:** Corresponden a datos de la orientación de la parcela, al ser de escala circular se mide la desviación con respecto a una dirección de referencia siendo 22.5° para APSSW, y 45° para ASPSW.

**XERSW y  XERSSW:** corresponden a índices de carga calorífica calculados partir de la pendiente de la parcela y la orientación, la primera corresponde al índice calculado con la orientación de la parcela para el ángulo de referencia de 45°, mientras que XERSSW con la orientación para el ángulo de referencia de 22.5.

**SURFSL y SURFIS:** Los valores de la “SURFSL” representan la forma del relieve en dirección hacia la pendiente mientras que los de “SURFIS” sería la forma del  relieve pero teniendo en cuenta isohipsas, que básicamente sería una línea entre dos puntos que se encuentran a una misma elevación, siendo esta línea la que define la dirección a la que se describe la forma, de manera que ambas variables pueden tener solo tres valores numéricos posibles para cada unidad de muestreo que correspondan a categorías de forma, por lo que esta sería una variable categórica transformada a numérica**:**

**1:** Convexa

**0:** Plana

**-1:** Cóncava

**Condiciones del suelo**

**LITHIC:** Esta variable se asocia con la condición del suelo que es poco profundo y se encuentra a inmediaciones de afloramientos rocoso, siendo importante porque sabe esta condición puede hacer que existan valores subestimados de profundidad del suelo cuando se mide con una barrena. “LITHIC” es una variable binaria siendo los 0 “no” y los 1 “sí”.

**CAMBISOL:** Esta variable se asocia con el buen desarrollo de las zonificaciones del suelo. “CAMBISOL” es una variable binaria siendo los 0 “no” y los 1 “sí”.

**FLUVISOL:** Esta se asocia a los suelos influenciados por el agua y formados a partir de depósitos aluviales. “FLUVISOL” es una variable binaria siendo los 0 “no” y los 1 “sí”.

**SKELETIC:** Variable asociada a suelos extremadamente pedregosos formados sobre acumulaciones de derrubios o escombros rocoso.  “SKELETIC” es una variable binaria siendo los 0 “no” y los 1 “sí”.

**SOILDPT:** Esta variable cuantitativa corresponde a la profundidad del suelo transformada a escala logarítmica dado a que se presento sesgo en los datos. Siendo el promedio de 5 valores medidos en diferentes partes de la parcela.

**pH H:** Es una variable cuantitativa continua, que va en escala de 1 a 14 pues se refiere al pH reactivo del suelo, que es una medida de la acidez o alcalinidad obtenida de una solución acuosa con las muestras del suelo.

### **Variables de la vegetación**

**COVERE32:** se refiere a la cobertura estimada del estrato de árboles y arbustos para parcela, expresada como un variable cuantitativa de escala porcentual (%).

**SPEC-NO:** Numero de especies por parcelas, tomando herbáceas, arbustos y arboles.

**GROUP:** Esta variable clasifica a cada parcela el tipo de vegetación a partir de análisis de conglomerados de composición de hierbas, arboles y arbustos que se encuentran presentes. Esta clasificación se representa numéricamente.

**Variables del sistema de indicadores de Ellenberg (ELL-LIGH,T ELL-TEMPER, ELL-CONT, ELL-MOIS,T ELL-REACT y ELL-NUTR):** Son un conjunto de valores desarrollados por el ecólogo Heinz Ellenberg para indicar las preferencias ecológicas de plantas respecto a factores ambientales específicos, como la luz, la temperatura, la humedad, la continentalidad, la humedad, la reactividad del suelo y nutrientes. Estas suelen ir en la escala de 1 a 9, y cada uno de los valores de estas variables sería el promedio de los índices de ellenberg para las ¿especies presentes en la parcela.

## **Pregunta de análisis**

¿Qué influencia tiene la topología y topografia en la estructura de las comunidades de plantas en los valles profundos del río de Moldavia?

## **Objetivo general**

-Evaluar la influencia de las condiciones ambientales en múltiples aspectos de la estructura de las comunidades de plantas en los valles profundos del río de Moldavia.

## **Objetivos específicos**

-   Evaluar la relación entre las variables topográficas, topológicas y las condiciones de hábitat (índices de Hellinberg) en los valles profundos del río Moldavia.

-   Determinar las diferencias entre los tipos de comunidades vegetales de los valles profundos del río Moldavia en función de sus condiciones ambientales, riqueza y cobertura vegetal.

-   Evaluar la influencia de las variables ambientales en la variación de la composición de las comunidades vegetales en los valles profundos del río Moldavia.

## Diseño experimental del análisis Multivariado

![](Base%20de%20datos%20y%20contextos/diagrama_de_flujo.svg)

## Organización de la base de datos

### Cargue de librerias y bases de datos

```{r, warning=FALSE,message=FALSE}
library(psych)
library(readxl)
library(ellipse)
library(corrplot)
library(Hmisc)
library(ggplot2)
library(ggplot2)
library(readxl)
library(corrplot)
library(knitr)
library(gridExtra)
library(ggplot2)
library(gridExtra)
library(grid)
library(patchwork)
library(kableExtra)

datos_env <- read_xlsx("C:\\Users\\Asus\\Desktop\\Analisis multivariado\\Informe-final-de-multivariada\\Base de datos y contextos\\vltava.xlsx",
                       sheet = "Vltava-env data")

datos <- read_xlsx("C:\\Users\\Asus\\Desktop\\Analisis multivariado\\Informe-final-de-multivariada\\Base de datos y contextos\\vltava.xlsx",
                   sheet = "Vltava-species")


```

### Organización de las bases de datos

En la matriz de datos biológicos las variables que son las especies se presentan como filas, mientras que las unidades de muestreo que son las parcelas estarían en columnas por lo que se debe realizar una transposición de la matriz original.

```{r, warning=FALSE,message=FALSE}
#Se transpone la base de datos dejando las parcelas como filas
datos_bio <- datos[,-1]

datos_bio <- t(datos_bio)

colnames(datos_bio) <- datos$...1

write.csv(datos_bio,file = "datos_bio.csv")

str(datos_bio)

```

En la matriz de datos ambientales simplemente se debe organizar las variables y generar un cambio de los nombres para la visualización.

```{r}
# Preparamos la base de datos ambientales 
colnames(datos_env) = c("Parcela","Transecto","Elevación","Pendiente","Orientación.SE",
                        "Orientación.S.SE", "CCSE","CCS.SE","Superficie.PD","Superficie.ISO",
                        "Lítico","Esqueletico","Cambisoles","Fluvisoles","P.del suelo","pH",
                        "Cobertura veg.","Luz","Temperatura","Continentalidad","Humedad",
                        "Reactividad","Nutrientes","Riqueza sp","Grupos")


datos1 <- datos_env[,c("Parcela","Transecto","Elevación","Pendiente","Orientación.SE",
                       "Orientación.S.SE", "CCSE","CCS.SE","Superficie.PD","Superficie.ISO","P.del suelo","pH")]

datos2 <- datos_env[,c("Lítico","Esqueletico","Cambisoles","Fluvisoles", "Cobertura veg.","Luz","Temperatura","Continentalidad","Humedad",
                       "Reactividad","Nutrientes","Riqueza sp","Grupos")]


datos_env <- cbind(datos1,datos2)

write.csv(datos_env,"vltava_env.csv")

row.names(datos_env) <- datos_env$Parcela

datos_env <- datos_env[,-1]

str(datos_env)
```

## **1.** Evaluar la relación entre las variables topográficas, topológicas y las condiciones de hábitat (índices de Hellinberg) en los valles profundos del río Moldavia.

### **Relación entre variables topográficas y topológicas**

A partir de correlogramas se puede tener una vista general de la relaciones entre las variables, visualizando el grado de correlación y el nivel de significancia de estas relaciones. Por ejemplo, la @fig-fig1 refleja la estrecha relación positiva entre las variables de orientación sureste y la orientación sur-sureste al tener un 83% de correlación entre sus datos con el mayor nivel de significancia(p-value\<0.001), así mismo pasaría con los indices de capacidad calorifica que se derivan de estos, los cuales tienen una correlación positiva entre si, en la que las variaciones de uno se explicarian por las variaciones del otro en el 79% de los datos, esto se entiende ya que el cambio en la orientación sureste entre las parcelas también deberia ser acompoñada por cambios en la orientación sur-sureste. El tipo de relieve a favor de la pendiente tiende a ser más convexa a medida que aumenta la altitud, esto se evidencia por un grado de correlación del 62% . Entre los tipos de suelo, el fluvisol tiene una correlación considerablemente negativa con la altitud y las superficies en dirección a la pendiente (-0.62 y -0.67), teniendo el mayor nivel de significancia. A continuación se realizará una exploración visual de las relaciones con el mayor nivel de significancia y con un grado de correlación mayor al 60%.

```{r, warning=FALSE,message=FALSE}
#| label: fig-fig1 
#| fig-cap: "Correlograma de las relaciones de las variables topológicas y topográficas usando el indice de correlación de Spearman: Los elipses azules inclinadas a la derecha representan las relaciones lineales positivas, mientras que las elipses rojas inclinadas a la izquierda representan las relaciones lineales negativas. El nivel de significancia se representa por medio de asteriscos (* = 0.05, ** = 0.01, 0.001 = ***)."


#Seleccionamos entre grupos de variables
topo <- datos_env[,2:15]#Seleccionamos solamente las variables topográficas y de suelo.

ellin <- datos_env[,c(17:22)]#seleccionamos solo las variables indices-ellinger.

riqueza_cob <- datos_env[,c(16,23)]
#-----------------------------------------------------------------------

#Generamos las matrices de correlación para analisis 
topocor <- cor(topo, method = "spearman") #correlación entre topográficas.

pval_topo <- corr.test(topo, adjust="none",method = "spearman")$p #p-value de correlaciones entre topográficas.


ellin_topocor <- cor(y = topo, x = ellin, method = "spearman") #correlación entre topográficas.

pval_ellin<- corr.test(y= topo, x= ellin, adjust="none",method = "spearman")$p #p-value de correlaciones entre topográficas.

corrplot(topocor,method = "ellipse",type ="lower",diag = FALSE,
         tl.pos = "ld",order ="original",tl.col = "black",addCoef.col= NULL, cl.pos = T, sig.level = c(0.001,0.01,0.05),
         p.mat = pval_topo,insig = c("label_sig"), pch= "*",pch.cex = 0.5, pch.col ="black",
         tl.cex = 1.0, number.cex = 0.9, cl.cex = 0.8,tl.srt = 50,addgrid.col = "#f5f5f5")
        
```

Dado a que los indices de carga calorifica son derivadas de la pendiente y la orientación estos presentan una estrecha relación lineal positiva, x\
En la @fig-fig2 (C) se confirma la relación lineal postiva entre la orientación sureste y la orientación sur-sureste, tener estas dos variables en cuenta para los analisis podría generar ruido y disminuir la posibilidad de una correcta interpretación. Cabe resaltar que al medir los valores de orientación medido en una magnitud escalar, aumentando el valor de manera positiva a medida que la orientación de las parcelas se acercan a la orientación sureste puede generar que dos parcelas con dos direcciones diferentes tengan el mismo valor al situarse a la misma cantidad de grados desviados del noroeste, pero en la orientación sur-sureste estas tendran valores diferentes @fig-fig3, razon por la que en el grafico se observa que cada valor en el eje x tendría dos valores en eje y, generando dos lineas de puntos en las partes de arriba y abajo de la linea de tendencia. La @fig-fig2 (D) evidencia una estrecha relación entre las vairables de carga calorifica en valores cercanos a 0, pero a medida que aumenta la carga calorifica del sureste parece haber valores más desviados de la linea de tendencia suavizada. Los datos que muestran cierta diferencia a los patrones generales podrían ser debido a mediciones erradas de las orientaciones o situaciones particulares de algunas parcelas.

```{r, message=FALSE,warning=FALSE}
#| label: fig-fig2 
#| fig-cap: Diagrama de dispersión de las variables de orientación y capacidad calorífica. A) Relación entre orientación Sur con la orientación Sur-Sureste. B)Relación entre el indice de capacidad calorífica.


g1 = ggplot(datos_env, aes(x = Orientación.SE , y = Orientación.S.SE)) + 
  geom_smooth(aes(x = Orientación.SE, y = Orientación.S.SE), se = F, span = 1, col = "blue") +
     geom_smooth(aes(x = Orientación.SE, y = Orientación.S.SE), se = F, span = 1, col = "green", method = "glm") +
  geom_point(col = "orange") + labs(x = "Orientación Sureste",y= "Orientación S-SE" , tag = "A)") + 
  theme_classic() 


g2 = ggplot(datos_env, aes(x = CCSE , y = CCS.SE)) + 
  geom_smooth(aes(x = CCSE, y = CCS.SE), se = F, span = 1, col = "blue") +
  geom_smooth(aes(x = CCSE, y = CCS.SE), se = F, col = "green", method = "glm") +
  geom_point(col = "orange") + labs(x = "Indice de CC sureste", y = "Indice de CC S-SE", tag = "B)") +
  theme_classic()



g1/g2


```

```{r, fig.width=0.5,fig.height=0.8}
#| label: fig-fig3 
#| fig-cap: "Diagrama explicativo de las mediciones de orientación."


include_graphics("C:\\Users\\Asus\\Desktop\\Analisis multivariado\\Informe-final-de-multivariada\\Graficos\\Explicaciones\\Orientación.svg")
```

A partir de la @fig-fig4 se evidencia un claro patron de los tipos de superficies o relieves a favor de la pendiente, a medida que cambia la altitud, pues se observan más parcelas con relieve concavo en altitudes bajas que en altitudes altas, así mismo los relieves neutros son más comunes en altitudes intermedias y los relieves convexos más comunes en altitudes mayores, aunque el leve solapamiento de las muescas dan la posibilidad de que no hubiera diferencias significativas en la altitud de los relieves neutros y convexos.

```{r,warning=FALSE,message=FALSE}
#| label: fig-fig4 
#| fig-cap: "Diagrama de cajas y bigotes para comparar las altitudes entre distintos tipos de superficie en las parcelas según el eje a favor de la pendiente."

g3 = ggplot(datos_env,aes(x=factor(Superficie.PD),y=Elevación)) + 
  geom_boxplot(aes(y= Elevación, fill = factor(Superficie.PD)), notch = TRUE) + theme_classic() + 
  guides(fill = "none") +   scale_x_discrete(labels = c("1" = "Convexo", "0" = "Neutro", "-1" = "Concavo")) + 
  labs( x = "Tipos de relieve a lo largo de la pendiente")

g3


```

También es posible observar cierto grado de diferencia en el tipo de suelo lítico y no lítico en diferentes altitudes, aunque podría no haber diferencias significativas en la @fig-fig5 se puede observar que en los diagramas de cajas bigotes la condición litica mantiene datos más concentrados a valores de mayor altitud que los no liticos.

```{r}
#| label: fig-fig5 
#| fig-cap: "Diagrama de cajas y bigotes para comparar las altitudes para las parcelas en suelos líticos y no líticos."

g4 = ggplot(datos_env,aes(x=factor(Lítico),y=Elevación)) + 
  geom_boxplot(aes(y= Elevación, fill = factor(Lítico)), notch = TRUE) + theme_classic() + 
  guides(fill = "none") +   scale_x_discrete(labels = c("1" = "Lítico", "0" = "No Litico")) + labs(x = "Condición del lítica del suelo")

g4

```

La condición de suelo Lítico también es dependiente del tipo de relieve, siendo que en las parcelas de relieve convexo son más frecuentes que los suelos no liticos, y en las parcelas con relieve neutro ya los suelos líticos son menos frecuente, y en los relieves concavos las parcelas con suelos no líticos son mucho más frecuentes que los líticos. Por lo tanto, los relieves convexos pueden favorecer el asentamiento de suelos líticos antes que de suelos no líticos, mientras que en los concavos pasa lo contrario.

```{r}
#| label: fig-fig6 
#| fig-cap: "histograma para comparar las frecuencias de las parcelas con distintos tipos de superficie según el eje a favor de la pendiente y si presenta o no el tipo de suelo lítico."

Sup.pd <- factor(datos_env$Superficie.PD, levels = c(1, 0, -1), labels = c("Convexo", "Neutro", "Cóncavo"))

Pendiente.pd <- factor(datos_env$Lítico, levels = c(1, 0), labels = c("Lítico", "No Lítico"))

factores <- paste(Sup.pd,Pendiente.pd, sep ="-")

je <- c("Cóncavo-No Lítico", "Cóncavo-Lítico","Neutro-No Lítico","Neutro-Lítico","Convexo-No Lítico" , "Convexo-Lítico")

datos_env$factores <- factor(factores, levels = je)

frecuencia_factores <- as.data.frame(table(datos_env$factores))

frecuencia <- frecuencia_factores$Freq

barplot(frecuencia, 
        main = "Comparación frecuencias de relieves y suelos líticos", 
        ylab = "Frecuencia", 
        col = rep(c("blue","orange"), times = 3), 
        border = "black", cex.names = 0.7,width = 2.5, names.arg = je, space = 1)
```

### **-Evaluación de la relación entre las variables topográficas y topológicas con la condiciones de luz, temperatura, continentalidad, humedad, reactividad y nutrientes.**

En el correlograma presentado en la @fig-fig7 observamos los grados de correlación entre las variables topográficas y topológicas con las variables ambientales medidas de manera indirecta con el promedio de indices de hellinberg en cada parcela, entonces habrían seis indices, una por cada variable representandose numericamente en las mismas escalas. De las seis variables cinco se relacionan de manera significativa con las variables de orientación y carga calorifica de las cuales la luz, la temperatura y la continentalidad se relacionan positivamente, mientras que la humedad y los nutrientes se relacionan negativamente, estas relaciones se ven más detalladas en los diagramas de dispersión de la @fig-fig8 (A-D). Por lo tanto la orientación y la capacidad calorifica de la parcela pueden ser determinantes para la variación en las condiciones de habitats entre las parcelas.

```{r, message=FALSE,warning=FALSE}
#| label: fig-fig7 
#| fig-cap: "Correlograma de las relaciones de las variables topológicas y topográficas con los indices de Hellinberg usando el indice de correlación de Spearman: Los elipses azules inclinadas a la derecha representan las relaciones lineales positivas, mientras que las elipses rojas inclinadas a la izquierda representan las relaciones lineales negativas. El nivel de significancia se representa por medio de asteriscos(* = 0.05, ** = 0.01, 0.001 = ***)."
#| 
corrplot(ellin_topocor,method = "ellipse",
         tl.pos = "dt",tl.col = "black",sig.level = c(0.001,0.01,0.05),
         p.mat = pval_ellin, insig = c("label_sig"), pch= "*",pch.cex = 1.0, pch.col ="black"
         ,tl.cex = 1.0, number.cex = 0.9,addgrid.col = "#f5f5f5")
```

Entonces si se toma a los indices de hellinberg como medidas indirectas de las condiciones de habitat y vemos como estás se relacionan con las variables topográficas y topologias, podriamos determinar dos grupos de variables, de las cuales uno se conforma por la luz ,temperatura y continentalidad mientras el otro se conforma por la humedad, reactividad y nutrientes, de modo que si un grupo se relaciona positivamente con una de las variables topológicas y topográficas positiva o negativamente, el otro podría relacionarse de manera contraria o no relacionarse. Caso en los que una variable se relaciona con uno de estos dos grupos pero no con el otro estaría la inclinación de la pendiente de las parcelas y el pH de las muestras de suelo, pues la inclinación de la pendiente se relaciona negativamente con la humedad, reactividad y nutrientes, pero no mostraría ningún tipo de correlación con la luz, temperatura y continentalidad (@fig-fig8 **(F)** y @fig-fig7) . Por otro lado, el pH diluido de muestras de suelo también se relacionan significativamente con el mismo grupo de variables pero de manera positiva, y tampoco tienen un grado de correlación considerable con la luz, temperatura y continentalidad (@fig-fig8 **(E)** y @fig-fig7).

```{r}
#| label: fig-fig8 
#| fig-cap: "Diagrama de dispersión de las variables topográficas y topolagicas contra los indices de Hellinberg.A) Relación entre continentalidad, temperatura y luz con la orientación sur-sureste. B) Relación entre humedad, reactividad y nutrientes con la orientación sur-sureste, C)Relación entre continentalidad, temperatura y luz con la capacidad calorifica sur-sureste. D)Relación entre humedad, reactividad y nutrientes con la capacidad calorifica sur-sureste, E)Relación entre humedad, reactividad y nutrientes con el pH diluido de las muestras de suelo. F)Relación entre humedad, reactividad y nutrientes con la pendiente de la parcela."

include_graphics("C:\\Users\\Asus\\Desktop\\Analisis multivariado\\Informe-final-de-multivariada\\Graficos\\Excel\\Ellenberg vs ambientales.svg")
```

El tipo de relieve también tiene una influencia significativa sobre la humedad, reactividad y nutrientes, aunque las correlaciones solo son considerables para la humedad y nutrientes, esta relación queda mejor evidenciada en la @fig-fig9(A-B), donde se observa una clara tendencia en la que los valores de humedad y nutrientes se distribuyen en valores más altos, seguidos por el relive neutro, y el relieve convexo que mantiene una distribución en valores más bajos. También se observa que los suelos con condiciones de fluvisoles tendian a tener datos concentrados en valores de humedad más altos que los que no tenian condiciones de fluvisoles. @fig-fig9(C).

```{r}
#| label: fig-fig9 
#| fig-cap: "Diagrama de cajas y bigotes para comparar los indices de Hellinberg en distintas condiciones topográficas.A)Comparación del indice de humedad entre distintos tipos de superficie.B)Comparación del indice de nutrientes entre distintos tipos de superficie.C)Comparación del indice de humedad entre suelos líticos y no líticos."

include_graphics("C:\\Users\\Asus\\Desktop\\Analisis multivariado\\Informe-final-de-multivariada\\Graficos\\Excel\\Boxplot_ Ellenberg vs ambientales.svg")

```

## 2. Determinar las diferencias entre los tipos de comunidades vegetales de los valles profundos del río Moldavia en función de sus condiciones ambientales, riqueza y cobertura vegetal.

```{r}



dirección <- ifelse((datos_env$Orientación.S.SE-datos_env$Orientación.SE < 0),yes = datos_env$Orientación.SE*-1 , no = datos_env$Orientación.SE)

# Crear el gráfico
ggplot(datos_env) + 
  geom_point(aes(x = dirección, y = datos_env$Elevación, shape = factor(datos_env$Grupos), colour = factor(datos_env$Grupos)), size = 2.5) + 
  coord_polar(start = 2.35619 ,direction = 1) +  # Transforma el gráfico en circular
  theme_minimal() +
  labs(title = "Distribución de los TC en altitud y orientación",
       x = "Orientación",
       y = "Altitud", colour = "TC",shape ="TC") + 
  scale_x_continuous(limits = c(-180,180), breaks = c(-45,45,135,-135), 
                     labels = c("O","N","E","S"), minor_breaks = c(-90,0,90,180)) + # Ejes con direcciones cardinales
  theme(legend.position = "right") +
  scale_y_continuous(limits = c(380, 540), breaks = c(400,425,450,475,500,525,550)) + # Dejar un espacio en el centro
theme_light()
```

```{r}

f1 = ggplot(datos_env,aes(x=factor(datos_env$Grupos),y= datos_env$Luz)) + 
  geom_boxplot(aes(fill = factor(datos_env$Grupos)), notch = TRUE) + theme_classic() + 
  guides(fill = "none") + 
  labs( x = "Tipos de comunidades", y = "Luz")

f2 = ggplot(datos_env,aes(x=factor(datos_env$Grupos),y= datos_env$Nutrientes)) + 
  geom_boxplot(aes(fill = factor(datos_env$Grupos)), notch = TRUE) + theme_classic() + 
  guides(fill = "none") + 
  labs( x = "Tipos de comunidades", y = "Nutrientes")

f3 = ggplot(datos_env,aes(x=factor(datos_env$Grupos),y= datos_env$Temperatura)) + 
  geom_boxplot(aes(fill = factor(datos_env$Grupos)), notch = TRUE) + theme_classic() + 
  guides(fill = "none") + 
  labs( x = "Tipos de comunidades", y = "Temperatura")

f4 = ggplot(datos_env,aes(x=factor(datos_env$Grupos),y= datos_env$Humedad)) + 
  geom_boxplot(aes(fill = factor(datos_env$Grupos)), notch = TRUE) + theme_classic() + 
  guides(fill = "none") + 
  labs( x = "Tipos de comunidades", y = "Humedad")


f5  = ggplot(datos_env,aes(x=factor(datos_env$Grupos),y= datos_env$Continentalidad)) + 
  geom_boxplot(aes(fill = factor(datos_env$Grupos)), notch = TRUE) + theme_classic() + 
  guides(fill = "none") + 
  labs( x = "Tipos de comunidades", y = "Continentalidad")

f6  = ggplot(datos_env,aes(x=factor(datos_env$Grupos),y= datos_env$Reactividad)) + 
  geom_boxplot(aes(fill = factor(datos_env$Grupos)), notch = TRUE) + theme_classic() + 
  guides(fill = "none") + 
  labs( x = "Tipos de comunidades", y = "Reactividad")


(f1 + f2)/(f3+f4)/(f5+f6)
```

```{}
```
