---
title: "Untitled"
format: html
editor: visual
---

# Evaluación de la relación entre variables topograficas y topologicas

A partir de correlogramas podemos tener una vista general de la relaciones entre las variables, visualizando el grado de correlación y el nivel de significancia de estas relaciones. Por ejemplo, la @fig-fig1 refleja la estrecha relación positiva entre las variables de orientación sureste y la orientación sur-sureste al tener un 83% de correlación entre sus datos con el mayor nivel de significancia(p-value\<0.001), así mismo pasaría con los indices de carga calorifica que se derivan de estos, los tienen una correlación positiva entre si, en la que las variaciones de uno se explicarian por las variaciones del otro en el 79% de los datos. Esto se entiende ya que el cambio en las orientaciones SE entre las parcelas también deberia ser acompoñados por cambios en las orientación S-SE, Con una alta significancia (P.value\< 0.001) el tipo de relieve a favor de la pendiente tiende a ser más convexo a medida que aumenta la altitud, esto se evidencia en el 62% de los datos de acuerdo al indice de Spearman. En cuanto a las parcelas con tipo de suelo fluvisol estos tienen una relación considerablemente negativa y con un alto nivel de significancia con la altitud y las superficies concavas en dirección a la pendiente(-0.62 y -0.67). A continuación se realizará una exploración visual de las relaciones con el mayor nivel de significancia y con un grado de correlación mayor a 0.60.


```{r}

library(psych)
library(readxl)
library(ellipse)
library(corrplot)
library(Hmisc)


 #Llamamos a la base de datos.
datos_env <- read.delim("https://raw.githubusercontent.com/JosmenX10/Informe-final-de-multivariada/main/Base%20de%20datos%20y%20contextos/vltava_env.csv", sep = ",")

#Seleccionamos entre grupos de variables
topo <- datos_env[,4:17]#Seleccionamos solamente las variables topograficas y de suelo.

ellin <- datos_env[,19:24]#seleccionamos solo las variables indices-ellinger.
#-----------------------------------------------------------------------

#Generamos las matrices de correlación para analisis 
topocor <- cor(topo, method = "spearman") #correlación entre topograficas.

pval_topo <- corr.test(topo, adjust="none",method = "spearman")$p #p-value de correlaciones entre topograficas.


ellin_topocor <- cor(y = topo, x = ellin, method = "spearman") #correlación entre topograficas.

pval_ellin<- corr.test(y= topo, x= ellin, adjust="none",method = "spearman")$p #p-value de correlaciones entre topograficas.


```


```{r, warning=FALSE,message=FALSE}
#| label: fig-fig1 
#| fig-cap: "Correlograma de las relaciones de las variables topologicas y topograficas usando el indice de correlación de Spearman: Los elipses azules inclinadas a la derecha representan las relaciones lineales positivas, mientras que las elipses rojas inclinadas a la izquierda representan las relaciones lineales negativas. El nivel de significancia se representa por medio de asteriscos * = 0.05, ** = 0.01, 0.001 = ***."

topocor <- cor(topo, method = "spearman") #correlación entre topograficas.

pval_topo <- corr.test(topo, adjust="none",method = "spearman")$p #p-value de correlaciones entre topograficas.

  
corrplot(topocor,method = "ellipse",type ="lower",diag = FALSE,
         tl.pos = "ld",order ="original",tl.col = "black",addCoef.col= NULL, cl.pos = T, sig.level = c(0.001,0.01,0.05),
         p.mat = pval_topo,insig = c("label_sig"), pch= "*",pch.cex = 0.5, pch.col ="black",
         tl.cex = 1.0, number.cex = 0.9, cl.cex = 0.8,tl.srt = 50,addgrid.col = "#f5f5f5")
         
```
